【裁判字號】    98,訴,1569
【裁判日期】    990812
【裁判案由】    偽造文書
【裁判全文】
臺灣高雄地方法院刑事判決              98年度訴字第1569號
公  訴  人  臺灣高雄地方法院檢察署檢察官
被      告  辛○○
            丁○○
            乙○○
上三人共同
選任辯護人  焦文城律師
            施秉慧律師
上列被告因偽造文書案件，經檢察官提起公訴（98年度偵字第76
3 號），本院判決如下：
    主  文
辛○○、丁○○、乙○○共同犯行使偽造私文書罪，各處有期徒
刑貳月，如易科罰金，均以新臺幣壹仟元折算壹日。偽造之龍吉
工程有限公司股東同意書上「陳金旺」署名壹枚、「陳王瓊花」
署名貳枚，均於辛○○、丁○○、乙○○所犯之各罪項下宣告沒
收之。
    事  實
一、辛○○、乙○○、丁○○3 人與甲○○、丙○○、庚○○、
    己○○等4 人均係陳金旺與陳王瓊花之子女。陳金旺於民國
    97年7 月21日死亡，上開子女及陳王瓊花均係第一順位之法
    定繼承人，陳金旺之財產已屬遺產而歸所有繼承人公同共有
    ，詎辛○○、乙○○、丁○○3 人明知及此，且亦知其母陳
    王瓊花已陷於重度失智癡呆症，無法表達同意或授權之意思
    ，竟共同基於行使偽造私文書、使公務員登載不實之犯意聯
    絡，先推由辛○○委請不知情之記帳士張獻仁擬具名稱為「
    龍吉工程有限公司（下稱龍吉公司）股東同意書」，內容為
    ：「一將龍吉公司股東陳金旺名下之出資額新臺幣（下同）
    240 萬元轉讓予陳王瓊花承受。二並選任陳王瓊花為董事，
    執行業務並對外代表公司。三修改龍吉公司章程。」，日期
    為倒填至97年7 月18日之私文書，辛○○、乙○○、丁○○
    復於97年7 月21日陳金旺死亡後後某日，除各自在該同意書
    上簽名外，辛○○並偽簽「陳金旺」署名1 枚及「陳王瓊花
    」之署名2 枚，並盜蓋「陳金旺」及「陳王瓊花」印文各1
    枚在其上，另辛○○又盜蓋「陳王瓊花」印文各1 枚於龍吉
    公司變更登記申請書、補正申請書上，而共同偽造前揭私文
    書後，再將上開偽造之股東同意書、變更登記申請書、補正
    申請書持交張獻仁向高雄市政府建設局辦理上開事項之變更
    登記而行使之，致該管公務員於97年8 月11日形式審查後，
    將上開不實事項登載於職務上所掌管公司變更登記表上，致
    生損害於高雄市政府建設局對公司登記管理之正確性及陳金
    旺其他法定繼承人之繼承權益。
二、案經甲○○、丙○○、己○○、庚○○訴由臺灣高雄地方法
    院檢察署檢察官偵查起訴。
    理  由
壹、證據能力部分：
一、按被告以外之人於偵查中向檢察官所為陳述，除顯有不可信
    之情況者外，得為證據，刑事訴訟法第159 條之1 第2 項定
    有明文。本件證人即告訴人甲○○、證人張獻仁於檢察官偵
    查中具結後所為之證述，並無何顯不可信之情況，依上說明
    ，其於偵查中之證言自均具有證據能力。
二、次按「除前3 條之情形外，下列文書亦得為證據：... 二、
    除顯有不可信之情況外，從事業務之人於業務上或通常業務
    過程所須製作之紀錄文書、證明文書。」刑事訴訟法第159
    條之4 第2 款定有明文。查陳王瓊花長庚紀念醫院診斷證明
    書，係依病歷所轉錄之證明文書，且其記錄時亦無預見日後
    將作為證據之偽造動機，虛偽之可能性較小，且如讓製作者
    以口頭方式在法庭上再重述過去之事實或數據，實際上有其
    困難，具有一定程度之不可代替性，復無顯不可信之情況，
    依上開規定，上開診斷證明書應具有證據能力。
三、再按被告以外之人（包括證人、鑑定人、告訴人、被害人及
    共同被告等）於審判外之陳述雖不符刑事訴訟法第159 條之
    1 至之4 等4 條之規定，而經當事人於審判程序同意作為證
    據，法院審酌該言詞陳述或書面陳述作成時之情況，認為適
    當者，得為證據。而當事人、代理人或辯護人於法院調查證
    據時，知有前項不得為證據之情形，而未於言詞辯論終結前
    聲明異議者，視為有前項之同意，刑事訴訟法第159 條之5
    定有明文。查本判決後述所引用文書形式之供述證據，其性
    質雖均屬傳聞證據，且當事人均已知上述證據乃傳聞證據，
    而未於言詞辯論終結前聲明異議，本院審酌上開文書形式之
    供述證據部分，無證據證明此等證據有何遭變造或偽造情事
    ，認為以之作為本件論証之證據，均與待證事實具有關聯性
    ，作為本案之證據亦屬適當，揆諸前開規定，上開證據均具
    有證據能力。
貳、實體部分：
一、訊據被告辛○○固坦承委由張獻仁製作龍吉公司股東同意書
    、變更登記申請書、補正申請書，並在股東同意書、變更登
    記申請書、補正申請書上各自簽立「陳金旺」、「陳王瓊花
    」署名以及蓋「陳金旺」、「陳王瓊花」之印文，並持交張
    獻仁向高雄市政府建設局申請變更登記之事實，惟矢口否認
    有何行使偽造私文書、使公務員登載不實之犯行；另質之被
    告丁○○、乙○○均坦承在股東同意書上簽名之事實，惟均
    矢口否認有何行使偽造私文書、使公務員登載不實之犯行。
    被告辛○○辯稱：其雖有簽立陳金旺、陳王瓊花之署名、印
    文，然龍吉公司之大小事本來都由其處理、代簽，而將陳金
    旺股權移轉給陳王瓊花是陳金旺生前的願望，只是當時照顧
    陳金旺及處理喪事很忙，才在事後委託記帳士張獻仁處理，
    故其並無偽造文書及使公務員登載不實之犯意云云；被告丁○○、乙○○均辯稱：其2 人是公司股東，在同意書上簽名
    本來就不違法，且移轉股權確實是陳金旺生前的意思，故其
    2 人均無行使偽造私文書及使公務員登載不實之犯意云云。
    經查：
  (一)被告辛○○、乙○○、丁○○3 人（下稱被告3 人）與告訴
    人甲○○、丙○○、庚○○、己○○等4 人（下稱告訴人4
    人）均係案外人陳金旺與陳王瓊花之子女。而陳金旺於97年
    7 月21日死亡，陳王瓊花自95年起即罹有重度失智症等事實
    ，有被告3 人、告訴人4 人全戶戶籍資料查詢結果、陳金旺
    戶籍謄本、陳王瓊花長庚紀念醫院診斷證明書、中華民國身
    心障礙手冊附卷可稽；又被告辛○○委由張獻仁製作龍吉公
    司股東同意書、變更登記申請書、補正申請書後，於陳金旺
    死亡後某日，先在股東同意書上簽立「陳金旺」、「陳王瓊
    花」署名、印文，被告3 人亦在該股東同意書上簽名，被告
    辛○○復在龍吉公司變更登記申請書、補正申請書上蓋「陳
    王瓊花」之印文，連同上開股東同意書一起持交張獻仁向高
    雄市政府建設局辦理上開事項之變更登記而行使等情，業據
    被告3 人於偵查、本院審理時供承不諱，核與證人張獻仁於
    偵查中之證述相符（參偵一卷第21～22頁），並有高雄市政
    府97年10月6 日函附之有限公司變更登記表、龍吉公司股東
    同意書、變更登記申請書、補正申請書、章程在卷可按（參
    偵一卷第32～39頁），是此部分之事實，堪予認定。
  (二)被告3 人固以前揭詞情置辯，且證人即被告3 人之姑姑戊○○於本院審理時亦證稱：其約在97年間返家與哥哥陳金旺同
    住並照顧陳金旺，陳金旺去世前曾提及要將其股權移轉予陳
    王瓊花，因為陳王瓊花的病情需要用錢，需要他人照顧，其
    曾將此事轉告被告3 人，但沒有跟告訴人4 人講，因為告訴
    人4 人常不在家裡，之後陳金旺的股權有沒有移轉給陳王瓊
    花其並不清楚等語（參本院二卷第97～100 頁）。惟查：
    1.按人之權利能力，始於出生，終於死亡，民法第6 條定有
      明文。故其權利義務因死亡而開始繼承，由全體繼承人承
      受，故關於遺產之法律行為，自當由全體繼承人為之，被
      繼承人縱令於生前曾授權他人為之，亦因其死亡，權利主
      體不存在，而不得再以授權人之名義為法律行為（最高法
      院80年度台上字第4091號、97年度台上字第3226號判決意
      旨參照）。又偽造文書罪，係著重於保護公共信用之法益
      ，即使該偽造文書所載之作成名義人業已死亡，而社會一
      般人仍有誤認其為真正文書之危險，自難因其死亡阻卻犯
      罪之成立（最高法院21年上第2668號判例意旨參照）。
    2.本件被告3 人固辯以係依照陳金旺生前所交代而辦理股權
      移轉云云；然陳金旺死後，該權利義務主體已不復存在，
      不能再以陳金旺本人之名義為任何法律行為，是被告3 人
      猶以「陳金旺」名義移轉股權予陳王瓊花，所為自屬可議
      ；且依民法第550 條本文規定，委任關係應於當事人一方
      死亡時即消滅，是被告3 人於陳金旺死後委任關係已消滅
      時猶行委任之事項，且又未說明其所為有何同法但書所定
      委任關係繼續存在之情事，所為亦難認合法；縱被告3 人
      所辯受陳金旺生前所委任而移轉股權予陳王瓊花之事屬實
      ，然被告3 人之身分僅係陳金旺之受任人，故被告3 人僅
      能以陳金旺之受任人或代理人之名義，代陳金旺本人為法
      律行為，而不得逕以已死亡之陳金旺本人之名義為法律行
      為，從而，被告3 人明知陳金旺已死亡，仍舊以陳金旺名
      義書立上開股東同意書，所為自屬偽造文書無訛。
    3.又被繼承人生前對其財產雖有充分之處分權，惟為保障繼
      承人對遺產之繼承權，我國民法乃因之限制被繼承人之處
      分權，包括被繼承人之遺贈倘侵害繼承人之特留分，我國
      民法第1225條即賦與繼承人得對受遺贈人行使特留分扣減
      權。本件被告3 人及證人戊○○固不斷論及移轉股權一事
      乃陳金旺生前之意思，然證人戊○○證稱：其在陳金旺去
      世前半年就曾聽聞此事，但之後有無辦理其不清楚等語（
      參本院二卷第99～100 頁），且證人辛○○亦陳稱：陳金
      旺死前1 年就有提及此事，但因陳金旺認為公司股東只有
      陳金旺與被告3 人，所以認為不去辦沒有關係（參本院二
      卷第113 頁），顯見陳金旺未及於生前即為贈與，是移轉
      股權予陳王瓊花一事充其量僅係陳金旺死前之「遺願」，
      故陳金旺之「遺願」是否符合民法之遺贈相關規定，本即
      有疑；縱認符合遺贈之規定，然依前開說明，民法既保障
      繼承人之特留分扣減權，則同為繼承人之告訴人4 人對此
      仍非全無主張權利之餘地；從而，被告3 人於陳金旺死後
      ，未事先與其他繼承人即告訴人4 人商議，逕自解釋陳金
      旺生前之意思，並將已屬於遺產範疇之陳金旺股權全數移
      轉予陳王瓊花，被告3 人上開所為自有侵害其他繼承人合
      法繼承權利之情事。
    4.又陳王瓊花自95年10月起，前往長庚紀念醫院就醫，經該
      醫院診斷出有其他特定之癡呆症，有行為障礙，阻塞性水
      腦症、續發性巴金森氏症、本態性高血壓、器質性妄想徵
      候群等症狀，且罹有重度失智症等情，有陳王瓊花長庚紀
      念醫院診斷證明書、中華民國身心障礙手冊附卷可稽（參
      偵一卷第6 ～7 頁），且證人戊○○亦證稱：陳王瓊花不
      太會說話，也聽不懂人說話，平常需要人料理三餐及洗澡
      等語可明（參本院二卷第98頁）；顯見陳王瓊花斯時已精
      神耗弱而無意識，且無法處理自己事務，其後更經本院以
      97年度禁字第285 號裁定宣告禁治產確定，故陳王瓊花自
      無出任董事並對外代表公司之能力至明。本件觀之被告3
      人以「陳金旺」、「陳王瓊花」名義出具之股東同意書，
      其中除移轉陳金旺股權予陳王瓊花外，尚有選任陳王瓊花
      為董事，執行業務並對外代表公司等記載，是以陳王瓊花
      連自身事務都已無法處理，且經法院宣告禁治產之狀態，
      則陳王瓊花又如何執行業務並對外代表龍吉公司？設若陳
      王瓊花如有意識，又豈願以此重病之身軀而擔任公司董事
      執行職務且對外代表公司之重責？是被告3 人逕以陳王瓊
      花為對外代表公司之董事，並持以向主管機關登記而行使
      之行為，自難謂有何符合陳王瓊花意願之情事，從而，被
      告3 人上開所為，不僅害及其他繼承人之繼承權利，且亦
      足生損害於陳王瓊花及主管機關高雄市政府對公司登記管
      理之正確性等情，至為炯明。
    5.又證人即告訴人甲○○於本院審理時證稱：陳金旺去世後
      ，丙○○要其出來處理陳金旺遺產，但被告3 人並不理會
      其提出處理遺產之請求，事後其方查出陳金往股權遭移轉
      之事等語（參本院二卷第94頁）；而證人戊○○於本院審
      理時亦證稱：在陳金旺去世不滿1 天，甲○○就有向其提
      及要如何處理陳金旺遺產一事等語（參本院二卷第101 頁
      ）；足見告訴人4 人於陳金旺死後即已告知被告3 人有關
      陳金旺遺產處理之事，是被告3 人明知及此，猶刻意以陳
      金旺、陳王瓊花名義出具前揭股東同意書、變更登記申請
      書、補正申請書，而完成移轉股權予陳王瓊花及使主管機
      關完成如上所述之登記事項，故被告3 人主觀上自有行使
      偽造私文書、使公務員登載不實文書之犯意，至為灼然。
    6.綜上，本件被告3 人上開所辯，無非係事後避就卸責之詞
      ，本院自無從予以採信而為其3 人有利之認定。
  (三)按共同實施犯罪行為之人，在合同意思範圍以內，各自分擔
    犯罪行為之一部，相互利用他人之行為，以達其犯罪之目的
    者，即應對於全部所發生之結果負責（最高法院28年上字第
    3110號判例參照），申言之，行為分擔不以每一階段均有參
    與為必要，倘具有相互利用其行為之合同意思者，仍應負共
    同正犯之責。前揭股東同意書、變更登記申請書、補正申請
    書固均係被告辛○○委由張獻仁所製作，被告丁○○、乙○○僅在股東同意書上簽名，被告辛○○復偽簽「陳金旺」、
    「陳王瓊花」之署名及盜蓋「陳金旺」、「陳王瓊花」之印
    文於股東同意書、變更登記申請書、補正申請書後，再持交
    張獻仁向高雄市政府申請登記而行使，已如前述，惟本院審
    酌被告3 人之目的均係在移轉陳金旺股份予陳王瓊花、並使
    陳王瓊花擔任龍吉公司對外代表之董事，可認被告3 人對前
    揭行為，已有合意存在，並以分工實施方式以求達到目的，
    是被告丁○○、乙○○雖未偽簽或盜蓋「陳金旺」及「陳王
    瓊花」之署名、印文，惟依前述判例及判決意旨所述，並不
    影響被告3 人間之共同正犯關係。
  (四)綜上所述，被告3 人上開所辯，均係事後卸責之詞，尚難採
    信。本件事證明確，被告3 人前揭犯行，均堪認定。
二、核被告辛○○、丁○○、乙○○3 人所為，均係犯刑法第21
    6 條、第210 條之行使偽造私文書罪及同法第214 條使公務
    員登載不實罪。被告3 人利用不知情之張獻仁犯前揭罪名，
    為間接正犯。又被告3 人偽造署名、盜蓋印文部分，為偽造
    私文書行為之一部；而偽造上開私文書後進而行使，其偽造
    之低度行為復為行使之高度行為所吸收，均不另論處。再被
    告3 人以同一犯意，接續偽造股東同意書、變更登記申請書
    、補正申請書復持以行使，為一行為之數舉動，係實質一罪
    。被告3 人就上開2 罪間，均有犯意聯絡及行為分擔，皆為
    共同正犯。另被告3 人以一行為觸犯上開2 罪名，為想像競
    合，均應從一重之行使偽造私文書罪處斷。爰審酌被告3 人
    為完成亡父陳金旺遺願，竟不顧其他繼承人權益，即擅自冒
    陳金旺之名義，偽造前揭私文書復持以行使，復不顧陳王瓊
    花已達禁治產之身分，仍以其名義擔任龍吉公司對外代表之
    董事，所為應予非難；惟念及被告3 人係依自己解釋陳金旺
    之遺願處理，雖未循正常程序，然本身尚未因此而獲取利益
    ，且亦無證據足資證明被告3 人上開行為有何為自己不法所
    有之意圖，故對他人、公眾可能足生之損害尚非至鉅，惡性
    非屬重大，又除本件犯行外，被告3 人均無其他前科紀錄，
    此有臺灣高等法院被告前案紀錄表1 份在卷可參，素行良好
    ，兼衡被告3 人之犯罪動機、手段、目的等一切情狀，分別
    量處如主文所示之刑，並考量其犯罪情狀，均諭知以1,000
    元折算1 日之易科罰金折算標準。至公訴檢察官雖當庭求處
    被告辛○○有期徒刑5 月、被告丁○○、乙○○有期徒刑4
    月，然本院審酌上情認檢察官求刑尚嫌過重，應以主文所示
    之刑較為適當。末龍吉公司股東同意書上「陳金旺」署名、
    1 枚、「陳王瓊花」署名2 枚（參偵一卷第36頁反面），均
    係被告3 人所偽造一節，已如前述，基於共犯責任共同原則
    ，爰均依刑法第219 條之規定，於被告3 人所犯各罪項下宣
    告沒收之。
據上論斷，應依刑事訴訟法第299 條第1 項前段，刑法第28條、
第216 條、210 條、第214 條、第55條、第41條第1 項前段、第
219 條，刑法施行法第1 條之1 ，判決如主文。
本案經檢察官余彬誠到庭執行職務。
中    華    民    國    99    年    8     月    12    日
                  刑事第十五庭  審判長法  官    莊珮君
                                      法  官    吳佳樺
                                      法  官    王俊彥
如不服本判決應於收受判決後10日內向本院提出上訴書狀，並應
敘述具體理由。其未敘述上訴理由者，應於上訴期間屆滿後20日
內向本院補提理由書(均須按他造當事人之人數附繕本)「切勿逕
送上級法院」。
以上正本證明與原本無異。
中    華    民    國    99    年    8     月    12    日
                                      書記官    黃園芳
附錄本案論罪法條：
中華民國刑法第210 條
（偽造變造私文書罪）
偽造、變造私文書，足以生損害於公眾或他人者，處5 年以下有
期徒刑。
中華民國刑法第214 條
（使公務員登載不實罪）
明知為不實之事項，而使公務員登載於職務上所掌之公文書，足
以生損害於公眾或他人者，處3 年以下有期徒刑、拘役或5 百元
以下罰金。
中華民國刑法第216 條
（行使偽造變造或登載不實之文書罪）
行使第210 條至第215 條之文書者，依偽造、變造文書或登載不
實事項或使登載不實事項之規定處斷。

司法院資訊處製作；財團法人民間司法改革基金會備份。
